臺灣板橋地方法院交通事件裁定　　　　99年度交聲字第3477號
原處分機關　交通部公路總局臺北區監理所
異　議　人
即受處分人　許重志
上列異議人即受處分人因違反道路交通管理處罰條例案件，對於
交通部公路總局臺北區監理所民國99年11月4 日所為北監自裁字
第裁40-C00000000號違反道路交通管理事件裁決處分聲明異議，
本院裁定如下：
    主  文
原處分撤銷。
許重志駕駛非屬汽車範圍而行駛於道路上之動力機械經測試檢定
酒精濃度超過規定標準，因而肇事致人受傷，處罰鍰新臺幣壹萬
玖仟伍佰元，並應接受道路交通安全講習。
    理  由
一、按非屬汽車範圍而行駛於道路上之動力機械，未依規定請領
    臨時通行證，或其駕駛人未依規定領有駕駛執照者，處所有
    人或駕駛人新臺幣（下同）3,000元以上9,000元以下罰鍰，
    並禁止其行駛；第1 項動力機械行駛道路，違反本章汽車行
    駛規定條文者，依各該條規定處罰，道路交通管理處罰條例
    第32條第1項、第3項分別定有明文。次按汽車駕駛人飲用酒
    類或其他類似物後其吐氣所含酒精濃度超過每公升0.25毫克
    以上，不得駕車；又汽車駕駛人，駕駛汽車經測試檢定有酒
    精濃度超過規定標準者，處15,000元以上60,000元以下罰鍰
    ，並當場移置保管該汽車及吊扣其駕駛執照1 年；因而肇事
    致人受傷者，並吊扣其駕駛執照2 年；致人重傷或死亡者，
    吊銷其駕駛執照，並不得再考領；汽車駕駛人，有第35條第
    1 項規定之酒後駕車情形，應接受道路交通安全講習，道路
    交通安全規則第114 條第2 款及道路交通管理處罰條例第35
    條第1 項第1 款、第24條第1 項第2 款亦分別定有明文。是
    駕駛非屬汽車範圍而行駛於道路上之動力機械之堆高機，而
    其駕駛人經測試檢定有酒精濃度超過規定標準者，即應依道
    路交通管理處罰條例第32條第3 項規定，依同條例第35條第
    1 項規定論處，合先序明。
二、原處分意旨略以：異議人即受處分人（下稱受處分人）許重
    志於民國99年3 月23日下午4 時55分許，駕駛堆高機，在（
    改制前）臺北縣三重市○○街與220 巷口，因有「汽車駕駛
    人酒精濃度超過規定標準（0.25-0.4）因而肇事致人受傷」
    【原舉發機關北縣警交大字第C00000000 號舉發違反道路交
    通管理事件通知單（下稱本件舉發通知單）上則載「酒後肇
    事經抽血檢測，測定值為63MG/DL ，換算呼氣值為0.315MG/
    L 」】之違規行為，經（改制前）臺北縣政府警察局交通警
    察大隊三重分隊員警製以上開舉發通知單舉發。原處分機關
    並於99年11月4 日，依道路交通管理處罰條例第35條第1 項
    第1 款、第24條第1 項第2 款（裁決書漏載「第1 項第2 款
    」）之規定，以北監自裁字第裁40-C00000000號違反道路交
    通管理事件裁決書（下稱本件裁決書）裁處受處分人罰鍰19
    ,500元，吊扣駕駛執照24個月，並施以道路交通安全講習等
    情。
三、異議意旨略以：受處分人當時開堆高機在道路上行駛，因肇
    事致人受傷，經判不起訴，惟仍須吊扣駕照2 年，受處分人
    係家庭經濟支柱來源，靠開堆高機賺取微薄薪資，若扣照，
    受處分人家庭經濟來源恐有變化等語。
四、經查：
（一）按本件酒後駕車只有一個交通違規行為，而且有關其處罰
      效果之罰鍰、吊扣駕駛執照與施以道路交通安全講習等，
      與該交通違規行為是否存在均無從分離。法院審理時應先
      確定受處分人是否真有交通違規之事實，再決定原處分機
      關所適用之法律有無錯誤。從而，受處分人於聲明異議狀
      雖僅記載就吊扣駕駛執照部分聲明異議，其餘部分並未提
      及，惟該罰鍰及施以道路交通安全講習部分與其交通違規
      行為是否存在既無從分離，法院自應予以審理。否則，如
      法院審理結果，認其交通違規行為不存在，則僅能將原處
      分關於吊扣駕駛執照部分予以撤銷改判，其餘部分因認未
      經聲明異議而確定，致生無交通違規行為，而遭處罰鍰及
      施以道路交通安全講習之不合理現象（臺灣高等法院暨所
      屬法院98年法律座談會刑事類提案第23號研討結果參照）
      。據上，本件就受處分人聲明異議狀所未提及之罰鍰及施
      以道路交通安全講習行政處罰部分，本院自應併予審理，
      合先敘明。
（二）受處分人許重志於上述時、地，因酒後駕駛堆高機肇事致
      人受傷，經警前往處理並實施酒測，測得受處分人之呼氣
      酒精濃度為0.315MG/L（抽血檢測值則為63MG/DL），已逾
      規定不得駕駛車輛之濃度標準，而為警舉發受處分人有上
      揭違規酒駕行為，並受處分人亦因酒駕肇事致他人受傷乙
      節，由於受處分人於聲明異議狀中並未就此酒後駕車肇事
      致人受傷部分加以爭執，復有上揭本件舉發通知單、裁決
      書各1 件在卷可稽。又受處分人本件酒駕肇事致人受傷行
      為（過失傷害部分未據刑事告訴），並經警移送法辦，惟
      因無證據足認受處分人因飲酒而致不能安全駕駛之程度並
      導致本件車禍，復查無其他積極證據足資證明受處分人有
      何公共危險犯行，臺灣板橋地方法院檢察署檢察官乃以受
      處分人犯罪嫌疑不足，並已與告訴人達成和解，告訴人表
      示不追究受處分人任何責任為由，為不起訴處分確定等情
      ，有該不起訴處分書及臺灣高等法院被告前案紀錄表各1
      件在卷可參。是受處分人酒後超過規定標準駕駛動力交通
      工具即非屬汽車範圍而行駛於道路上之動力機械之堆高機
      ，並肇事致人受傷之事實，堪以認定。
（三）就吊扣駕駛執照部分：
    1.按「汽車駕駛人，因違反本條例及道路交通安全規則之規
      定，受吊銷駕駛執照處分時，吊銷其持有各級車類之駕駛
      執照」94年12月14日修正公布並於95年3 月1 日施行之道
      路交通管理處罰條例第68條定有明文。查其修正過程與修
      正條文，立法委員認為原條文「汽車駕駛人，因違反本條
      例及道路交通安全規則之規定，受吊扣或吊銷駕駛執照處
      分時，受吊扣或吊銷其持有各級車類之駕駛執照」之規定
      ，將違法或違規駕駛人所持有各級車類之駕駛執照一併吊
      扣或吊銷，失之過酷，對於人民工作與生活影響過鉅，有
      違比例原則，經與交通部協商後，乃將其中「受吊扣處分
      者，吊扣其持有各級車類之駕駛執照」部分之規定刪除。
      是駕駛人違反道路交通管理處罰條例第35條第1 項第1 款
      之規定而受吊扣駕駛執照處分時，依修正後同法第68條規
      定並參照其修正意旨，應僅得吊扣違規或違法當時駕駛車
      類之駕駛執照（臺灣高等法院暨所屬法院97年法律座談會
      刑事類提案第40號參照），又觀諸99年5 月5 日修正增訂
      ，同年9 月1 日施行之道路交通管理處罰條例第68條第2
      項「領有汽車駕駛執照之汽車駕駛人，除駕駛聯結車、大
      客車、大貨車外之非其駕駛照種類之車輛，違反本條例及
      道路交通安全規則之規定，應受吊扣駕駛執照情形，無因
      而肇事致人受傷或重傷者，計違規點數5 點，但1 年內違
      規點數共達6 點以上或再次應受吊扣駕駛執照情形者，併
      依原違反本條例應受吊扣駕駛執照處分規定，吊扣其駕駛
      執照」，其修正理由即係「鑒於本條例前已修正刪除受吊
      扣駕駛執照處分，吊扣各級駕駛執照之規定，為利明確汽
      車駕駛人駕駛非其駕駛執照種類之車輛，違反應受吊扣駕
      駛執照之處分處理，並在兼顧本條例立法意旨下，增訂第
      2 項得緩即予吊扣而採計違規點數及駕駛人仍無改正仍再
      犯違規之應併原吊扣處罰之規定」，益徵汽車駕駛人違規
      駕駛而受吊扣駕駛執照處分時，僅得吊扣違規當時所駕駛
      車輛之駕駛執照，不得再擴大適用而吊扣其持有之各級車
      類之駕駛執照，至為顯明。
    2.次按動力機械係指不依規定軌道或電力架線且不能曳引而
      能以原動機行駛之機械，因其構造特殊，且無特定規格，
      又其速度緩慢故不列入汽車範圍，通常所稱動力機械大致
      可分為：一、工程建築機械：如壓路機、挖土機、拖曳機
      等。二、裝卸起重工程機械：如堆高機、起重機、貨櫃跨
      載機等。三、未能符合「臺灣省農耕機管理辦法」規定發
      給「農耕機號牌」「動力耕耘機使用證」之農業機械。四
      、其他各種因素須特定用途設計製造而非屬汽車範圍之機
      械均屬之，有交通部路政司62年6 月28日路臺（62）字第
      37938 號函釋可參。又動力機械行駛於道路時，其駕駛人
      必須領有小型車以上之駕駛執照。但自中華民國96年1 月
      1 日起，總重量逾3.5 公噸之動力機械，其駕駛人應領有
      大貨車以上之駕駛執照，100 年4 月14日修正，並自同年
      月15日施行前道路交通安全規則第83條第3 項定有明文。
    3.本件受處分人係持有大客車普通駕駛執照，未領有動力機
      械堆高機駕駛執照等情，有證號查詢汽車駕駛人資料1 件
      在卷可考。而受處分人為本件違規行為時，雖領有小型車
      以上之駕駛執照而駕駛堆高機，揆諸前開說明，其依法所
      受之處分仍應為限制其駕駛堆高機之權利。受處分人既無
      堆高機之駕駛執照可供吊扣，若原處分機關因受處分人無
      堆高機之駕駛執照可供吊扣，而逕行吊扣受處分人之大客
      車普通駕駛執照，此舉顯已逾越修正後道路交通管理處罰
      條例第68條之規範意涵及範圍，同時將剝奪受處分人駕駛
      大客車之權利，對受處分人之工作權造成極大之損害。原
      處分機關未審酌及此，逕為裁罰，即難認為允當，從而，
      本件關於此部分之異議為有理由，原處分機關為此吊扣駕
      駛執照之處分已有違誤，自應由本院予以撤銷。
（四）至於原處分機關另裁處受處分人罰鍰部分及應施以道路交
      通安全講習部分，符合行政罰法第26條規定，原處分機關
      因本件違規事實明確，自仍得併予裁處，併此指明。
五、綜上所述，受處分人確有於上揭時地，在吐氣後所含酒精濃
    度已超過規定標準之情形下，駕駛上揭非屬汽車範圍之動力
    機械之堆高機，行駛在道路上之違規行為，原處分機關依道
    路交通管理處罰條例第35條第1 項第1 款、道路交通管理事
    件統一裁罰基準表規定，裁處受處分人罰鍰19,500元，並依
    同條例第24條第1 項第2 款規定施以道路交通安全講習處分
    ，固非無見，然原處分機關未審酌「吊扣駕駛執照二十四個
    月」規範之目的，在受處分人未領有動力機械堆高機駕駛執
    照之情況下，而為吊扣受處分人普通大客車駕駛執照24個月
    部分之裁決，難認合法。從而，受處分人提起本件聲明異議
    ，為有理由，自應由本院撤銷原處分，另為依法裁處如主文
    第2 項所示，以資適法。
據上論斷，應依道路交通事件處理辦法第19條前段，裁定如主文
。
中    華    民    國    100    年    5    月    31    日
                        交通法庭  法  官  方鴻愷
以上正本證明與原本無異。
如不服本裁定，應於送達後5日內，向本院提出抗告狀。
                                  書記官  江怡萱
中    華    民    國   100    年    6     月    1     日